臺灣士林地方法院民事判決　　　　　　　　　　　　　九十二年度訴字第五四七號
　　原　　　告　乙○○
　　訴訟代理人　陳貴德律師
　　複代理人　　蕭銘毅律師
　　　　　　　　歐德芳律師
　　被　　　告　甲○○(CHE.
　　　　　　　　　　　　　　U.
　　訴訟代理人　蔡良靜律師
　　複代理人　　羅詠宜律師
當事人間請求所有權移轉登記事件，本院於九十三年三月十八日言詞辯論終結，判決
如下：
    主    文
原告之訴駁回。
訴訟費用由原告負擔。
    事    實
甲、原告方面：
  壹、聲明：被告應將附表所示土地、建物（下稱系爭不動產）之所有權移轉登記予
            原告。
  貳、陳述：
    一、系爭不動產係原告向第三人賴煌益、賴德聰價購，借被告之名義辦理所有權
        移轉登記，此有土地、建物買賣所有權移轉契約書及登記謄本可稽（原證一
        、二號）。而上開借名登記之無名契約，其契約著重當事人間之信任關係，
        此參最高法院九十一年度台上字第二Ｏ二八號及同院同年度台上字第一八七
        一號民事判決意旨（詳原證十六號），應類推適用委任關係終止、消滅之規
        定。是則，根據民法第五百四十九條第一項之規定：「當事人之任何一方，
        得隨時終止委任契約」。而上開借名登記之無名契約，既經原告以口頭及起
        訴狀繕本之送達為終止契約之意思表示，則原告於契約終止後，自得類推適
        用民法第五百四十一條之規定，請求被告將系爭不動產之所有權移轉登記予
        原告。
    二、根據下列之事證，可以證明系爭不動產係借被告之名義辦理登記。
    （一）原告與兩造之父林承猷原居住於台北市○○區○○里○○路二五號（原證
          三號），民國七十八或七十九年間因基隆河截彎取直，因台北市政府必須
          拆除上開建物，原告與父親不得已於拆除之前覓屋遷居於天母之榮華一路
          七巷一號，而由原告價購上開房地居住（原證四號）。
    （二）上開舊宗路二五號之建物拆除後，台北市政府於原址附近建築「基河國宅
          」配售予拆遷戶，而配售之條件必須原拆遷戶及其配偶、子女名下均無房
          屋。於此情況下，原告不得已將上開天母之房屋出售第三人周重春（原證
          五號），並從郵局分二次於七十八年九月二十五日、七十八年九月二十七
          日各提領現金新台幣（下同）三百四十三萬、五百五十萬為父母於台中市
          價購系爭房屋供渠等住居（原證六號）。因前開配售條件之限制，就系爭
          不動產不得已借被告之名義辦理產權登記。
    （三）以被告名義辦理產權登記後，有關權狀之正本（原證七號）、被告辦理登
          記提供之戶口名簿正本（原證八號），
          原證十號）均由原告保管，而歷年來應繳之房屋稅（原證十一號）、地價
          稅（原證十二號），均由原告繳納並保管繳款書正本。此外，為防被告將
          來變卦拒將系爭不動產移轉登記返還原告，特由原告之父赴美取得被告之
          授權書，俾將來辦理移轉登記（原證十三號）。是此，均在在可證明系爭
          不動產係由原告借被告之名義辦理產權登記，洵堪認定。
    （四）兩造之舅父張錦和先生於鈞院九十二年八月十四日到庭證述：「房子是原
          告乙○○買的，這件事我當初有調解過，但是被告甲○○不願意把房子移
          轉，當初會登記在甲○○名下，是因為原告在大直買國宅手續相當麻煩，
          所以才會登記在被告名下，錢是原告出的，我有看原告將錢交給代書辦理
          」（詳該日之言詞辯論筆錄第二頁）。而證人張錦和於鈞院九十二年十月
          二十三日詢問時，到庭證述，雖有部分內容係其個人意見，但對於：「我
          會知道買賣過程是原告跟原告的母親告訴我的，而被告住在美國不知道這
          件事情」；「原告與原告父親買系爭房屋的時候，常常來我家聊天，而且
          聯絡的過程，他們也告訴我，他們也看了好幾次房子」之陳述，則非傳聞
          而係親自目睹耳聞。由證人張錦和之證詞，參諸１、卷附內政部警政署入
          出境管理局九十二年十月十七日境信昌字第Ｚ○○○○○○○○○Ｏ號函
          檢卷被告甲○○之入出境資料，系爭不動產買賣及辦理過戶登記時，被告
          確實不在台灣，故甲○○不知情，應堪認定。２、兩造之父以原告兄弟等
          三人名義購置台北市○○○路一二四之四號之房地，於七十四年八月五日
          遭台北地方法院拍賣（詳原證十八號），足證兩造之父生意失敗，已無資
          力再購買系爭不動產。準此，原告堅稱系爭不動產係其購買而借被告名義
          登記，即非無理由。
    （五）由前開原告提供購屋資金來源，及證人張錦和證述購屋款係原告支付，暨
          原告於鈞院審理時到庭陳述：「第二次交易時，是我帶我家人去你公司你
          忘了嗎？當場還有六信營業員在場」（詳九十三年一月二十九日筆錄第四
          頁）等情，再互核賣方賴德聰確實於上開銀行開戶之事實（詳卷附聯信商
          業銀行水湳分行九十三年二月二十七日（九十三）聯信銀水字第一九號）
          ，足證原告所言當時有六信營業員在場，應屬可信。從而，推知系爭不動
          產係其價購並借被告名義辦理產權登記，應堪認定。
    四、被告抗辯系爭不動產係兩造之父以被告名義購置，並贈與被告，對此原告予
        以否認，並請被告就贈與之事實，負舉證責任。再者，誠如被告所言，兩造
        之父原經營豐猷行實業有限公司（下稱豐猷行），為移轉風險所購置之不動
        產，皆係以子女名義購買，此參諸兩造之父於六十年間購置座落台北市○○
        區○○段二小段五二地號之土地及其地上建物，門牌台北市○○○路一二四
        之四號，而以兩造及大哥林正敏名義登記各應有部分三分之一（原證十八號
        ），應屬可信。故，本件系爭不動產，若係如被告所辯，為何當初不是以三
        兄弟名義辦理登記？顯然被告所辯以其名義購置贈與，絕非事實。矧，前開
        以三兄弟名義登記之不動產，嗣後提供兩造之父所經營之豐猷行供擔保設定
        抵押向彰化銀行及第三人中華貿易開發股份有限公司借款（詳前開土地、建
        物登記謄本他項權利部所載）。因兩造之父生意失敗，上開房地於七十四年
        八月五日由台北地方法院以七十一年執字第六六二號（正股）拍定（詳前開
        登記謄本所有權部所載）。是此，可證明兩造之父已因生意失敗而無資力，
        豈有能力再購置系爭不動產？
    五、證人丙○○於鈞院之陳述（詳九十二年十二月十八日、九十三年一月二十九
        日），推託不知、沒印象，並不足以否定系爭房地係原告購買並借名登記之
        事實，仍應由鈞院綜合卷內資料依自由心證判斷之，併此敘明。
乙、被告方面：
  壹、聲明：駁回原告之訴。
  貳、陳述：
    一、原告起訴主張兩造間有借名登記契約，經終止契約而請求被告為所有權移轉
        登記云云，惟查：
    （一）依土地法所為之登記有絕對效力，系爭不動產於七十八年十月二十七日即
          登記為被告所有，被告為系爭不動產所有權人之地位及其登記效力，均應
          受到法律之絕對保護，不容任意予以推翻。
    （二）本件兩造間並無所謂之借名登記契約，被告否認之，原告應先舉證證明兩
          造間有借名登記契約存在。
    （三）原告雖提出多項證物，就公文書部分，被告並不否認其形式上之真正，但
          就實質而言，原告所提證據無一能直接證明有借名契約存在，亦難間接證
          實原告主張，故原告自無從終止契約而請求被告為所有權移轉登記。
    （四）事實上，因兩造之父親林承猷原經營豐猷行，為移轉風險，所購置之不動
          產，皆係以子女名義購買，系爭房地即係兩造之父親以被告名義所購置，
          而贈與被告，絕非如原告主張為其所購而借名登記於被告名下。此有兩造
          之胞妹林素香及妹婿王慶雄所書立之聲明書（被證一，經中華民國駐洛衫
          磯台北經濟文化辦事處認證）可證。原告雖另提出台北市○○○路房地因
          擔保豐猷行債務而遭拍賣，但並不能因此證明兩造之父並未以其他子女名
          義另行置產。
    （五）另查被告移民美國多年，在台財產均由在台之父親管理，事實上系爭不動
          產自購得後，即一直由兩造之雙親居住其中（亦
          正本等文件資料（原證七號至十二號）均由父親保管，各項稅捐亦由父親
          自行繳納，原告所謂由其繳納並保管繳款書云云，均非事實。原告從未有
          管理、使用系爭不動產之行為，不能因原告事後之占有系爭不動產權狀等
          資料，即據以認定有所謂之借名登記契約存在。
    （六）被告於八十年間趁父親赴美期間訂定授權書予父親，請其回國處分資產後
          來美定居。惟被告父親一直未能下定決心移民美國，故系爭不動產一直仍
          由父親居住管理而未出賣。此由授權書係授權兩造父親而非授權原告足證
          原告主張不實，否則如依原告主張，授權書應書立被授權人為原告始為合
          理。更何況書立授權書予兩造之父親之緣由亦為兩造之妹婿所建議（參被
          證一），與原告完全無關，不容原告移花接木。
    （七）原告另主張被告未曾回國，何來置產云云，但依原告請求向內政部警政署
          入出境管理局函查被告入出境記錄，反證明被告於移民後確曾多次回國，
          原告卻謊稱被告未曾回國，其主張可謂不攻自破。更何況若依原告之邏輯
          ，被告未曾回國，何來置產？則被告未曾回國，原告亦不知被告下落，被
          告又如何能與原告合意成立借名登記契約？在在證明並無所謂之借名登記
          契約存在。
    二、原告起訴主張與兩造之父原住於台北市○○區○○路二五號，因七十八年或
        七十九年間基隆河截彎取直拆除而遷居於天母榮華一路七巷一號，而由原告
        價購上開房地居住，但查事實上天母榮華一路之房地於七十七年三月二日即
        登記於原告名下（參原證四），登記時間與原告所主張購買之時間已有不符
        ，足證原告所言不實，此絕非原告一句未雨綢繆即可敷衍了事。況實際上榮
        華一路房地之購屋資金，亦為兩造父親所出。
    三、查證人張錦和前於九十二年八月十四日雖曾到庭作證表示系爭不動產是原告
        乙○○買的云云，但被告受送達通知之第一次開庭期日為九十二年九月十八
        日，故該證人於九十二年八月十四日到庭作證時，被告毫無詢問證人之機會
        ，經被告聲請再傳訊證人於九十二年十月二十三日到庭調查證據時，證人所
        述顯然與前次證言完全不符，且有多項矛盾之處，足證其所言不實，不足為
        信，分述如下：
    （一）證人張錦和於九十二年八月十四日第一次作證所為證言即不可信，分述如
          下：
      １、證人並未明確表示兩造間有借名登記契約存在。
      ２、證人並未說明其如何知悉系爭不動產買賣經過。事實上，證人並未與兩造
          共同居住，如何得知系爭不動產購買經過，誠為可疑。
      ３、證人之證言就相關事項均未說明時間、地點及數字等細節。
      ４、證人雖表示其有看原告將前（應係「錢」之誤）交給代書辦理云云，但其
          並未表明代書姓名、交付時間、地點、金額等細節，更何況代書並非出賣
          人，為何將錢交給代書？證人所言實違常情。此外，證人雖表示代書已經
          過世，但並非事實，事實上承辦代書仍然健在（已經承辦代書丙○○於九
          十二年十一月二十日到庭親自證實），證人刻意隱暪承辦代書仍健在之事
          實，更可證明其證言不足為信。
    （二）證人於九十二年十月二十三日第二次作證時，經被告訴訟代理人依筆錄一
          一詢問其前一次作證之證言內容時，均推翻前詞或支吾其詞，證人所述顯
          然與前次證言完全不符，且有多項矛盾之處，足證其所言不實，不足為信
          ，舉其大者如下：
      １、特別是被問及是否曾表示系爭不動產是原告乙○○買的時，根本未回答代
          理人問題，經一再詰問後，始表示為其自行推測之詞。
      ２、證人於第二次作證時，明言「買賣過程的詳細情形我不知道，我會知道買
          賣過程是原告跟原告的母親告訴我的。」「最後簽約的時候我不在場。」
          足證其事實上不知系爭買賣經過。
      ３、證人於第二次作證時，明言「我上次作證會說我有看到原告將錢交給代書
          是在兩造父親死後第二天吵架時，原告拿郵局存摺與收據給證人看時所為
          之臆測之詞，事實上「我沒有親眼看到原告拿錢給代書」，均與其第一次
          之證言矛盾。
      ４、證人於第二次作證時，明言「我不知道代書的名字，代書死了也是原告父
          親告訴我的」。
    （三）綜上，證人之證言皆為聽原告或他人所言或自行臆測之詞，其並未親自見
          聞任何本案事實，其證言顯無證據力，不足為信。此外系爭不動產過戶的
          承辦代書丙○○於九十二年十一月二十日到庭親自證實系爭房地過戶為林
          正敏（即兩造之大哥）所委辦，並不認識兩造任一方，除可證明證人所言
          不實外，亦可證明原告並未參與系爭房地過戶事宜。
    四、系爭不動產為被告父親以被告名義所購而贈與被告，不容原告信口雌黃主張
        兩造間有借名登記契約。更何況我國民法並無所謂「借名登記契約」，不容
        原告任意自行創設法律關係。退一步言，若鈞院仍認有所謂之借名登記契約
        之法律關係，則：
    （一）原告雖舉出最高法院九十一年度台上字第二○二八號、台上字第一八七一
          號判決意旨主張借名登記契約應類推適用委任關係終止、消滅之規定，但
          查該二判決並非判例，且本案與該二案之事實與法律關係與本件並不相同
          ，並無適用餘地。蓋依上述二判決要旨，借名登記契約之系爭不動產仍應
          由委託人管理、使用、處分。但本件系爭不動產一直即由兩造之雙親居住
          ，並由其管理、使用，原告一直居住在台北，從未管理、使用、處分過系
          爭不動產，故本件顯然與所謂之借名契約要件不符，而無適用餘地。
    （二）於八十五年一月二十六日信託法公布施行以前，實務上認為諸如一般借名
          登記或類似信託之法律關係不妨認作信託關係，故在信託法公布施行以後
          ，就諸如一般借名登記或類似信託之法律關係即應類推適用「信託法」之
          立法意旨，作為解決諸如一般借名登記或類似信託之法律關係糾紛之正途
          。本此法理，益見原告主張之所謂借名登記，在「信託法」立法後應可確
          信，應解釋為「自始無效」之「消極信託」，方為合理，而非類推適用委
          任契約。
    （三）更何況依原告主張，本件係因其為符合國宅配售資格，而借名登記系爭不
          動產於被告名下，如此顯違反國民住宅條例第一條「規劃辦理國民住宅，
          以安定國民生活及增進社會福祉」之立法意旨，及同法第五條國宅承購限
          制國宅承購人自購住宅之強制規定，原告以此虛偽不實且違法之原因借名
          登記，自屬無效，亦無保護之必要。即便兩造間確有借名登記之意思表示
          ，但兩造既係出於通謀而為之虛偽意思表示，依民法第八十七條第一項規
          定，屬於無效之法律行為。從而原告基於終止借名登記之法律關係，請求
          被告移轉系爭房地所有權登記，即不應准許。
    五、綜上，系爭不動產為兩造父親以被告名義所購而贈與被告，原告起訴主張兩
        造間有借名登記契約，依民事訴訟法第二百七十七條舉證責任分配原則，原
        告就主張有利於己之事實，本應負舉證責任先證明兩造間有借名登記契約存
        在，其竟反而要求被告就贈與之事實負舉證任，顯然於法不合。本件原告既
        尚未盡舉證責任證明兩造間有借名登記契約，系爭不動產依土地法所為之登
        記有絕對效力，被告為該不動產所有權人之地位及其登記效力，均應受到法
        律之絕對保護，不容任意予以推翻。況若依原告主張兩造間確有借名登記契
        約，亦應為無效，從而原告之請求即失所附麗，應予駁回。
丙、本院依職權函查被告甲○○之入出境資料。
    理    由
一、原告起訴主張：系爭不動產係原告向第三人賴煌益、賴德聰價購，借被告之名義
    辦理所有權移轉登記，而上開借名登記之無名契約，其契約著重當事人間之信任
    關係，自應類推適用委任關係終止、消滅之規定，而該無名契約，既經原告以口
    頭及起訴狀繕本之送達為終止契約之意思表示，則原告於契約終止後，自得類推
    適用民法第五百四十一條之規定，請求被告將系爭不動產之所有權移轉登記予原
    告，為此提起本訴。被告則以：系爭不動產為兩造父親以被告名義所購而贈與被
    告，原告起訴主張兩造間有借名登記契約，依民事訴訟法第二百七十七條舉證責
    任分配原則，原告就主張有利於己之事實，本應負舉證責任先證明兩造間有借名
    登記契約存在，其竟反而要求被告就贈與之事實負舉證任，顯然於法不合等語置
    辯。
二、原告主張本件系爭不動產係借名登記予被告名下，而該無名契約，既經原告以口
    頭及起訴狀繕本之送達為終止契約之意思表示，則被告於契約終止後，自應將系
    爭不動產之所有權移轉登記予原告等語，然為被告以前詞置辯。
（一）按當事人主張有利於己之事實者，就其事實有舉證之責任。民事訴訟法第二百
      七十七條定有明文，又民事訴訟如係由原告主張權利者，應先由原告負舉證之
      責，若原告先不能舉證，以證實自己主張之事實為真實，則被告就其抗辯事實
      即令不能舉證，或其所舉證據尚有疵累，亦應駁回原告之請求。最高法院著有
      十七年上字第九一七號判例可資參照。
（二）原告雖主張本件系爭不動產係借名登記予被告名下等語。經查：
  １、依原告聲請傳訊之證人張錦和先於本院九十二年八月十四日言詞辯論時證稱：
      「房子是原告乙○○買的．．．錢是原告出的，我有看原告將錢交給代書辦理
      。代書過世了。」；然證人張錦和復於本院同年十月二十三日言詞辯論時另證
      稱：「．．．整個房子的買賣過程都是原告與他父親辦的．．．但買賣過程的
　    詳細情形我不知道。我會知道買賣過程是是原告跟原告的母親告訴我的．．．
      最後簽約的時候我不在場。我上次作證會說我有看到原告將錢交給代書有兩個
      事證可以證明，一是郵局的存摺領出的款項與代書買房子交付賣方收據的款項
      相同。我看到此存摺是兩造在父親死後第二天吵架時，原告拿給我看的。我沒
      有親眼看到原告拿錢給代書。．．．我不知道契約書上買方是誰。．．．房子
　　　到底是誰要買的我不知道。．．．但我綜合存摺、收據、買賣契約書猜出來的
  　　，但整個收據及契約書內容我沒有注意看。我也不知道買賣金額。我沒有看到
    　原告將錢交給代書。我不知道代書的名字，代書死了也是原告父親告訴我的。
      」，則依證人證詞可知，證人對整件買賣過程，並未實際參與，且證人之證詞
      亦有前後矛盾之處，更遑論證人將現今尚在人世的代書誤為已死，則證人之證
      詞自不足為有利原告之認定。
  ２、證人丙○○於本院九十二年十一月二十日言詞辯論時結證稱：「系爭不動產是
      我事務所的助理王莉玲辦的。當初找我辦的是林正敏。因為日期太久了我不記
      得當時有幾個人來。至於權利人為何要登記被告我不知道。整個過程我實在記
      不起來，我唯一有印象的是林正敏。整個移轉作業都是我做好才交給王莉玲的
      。所以王莉玲只是單純的送件而已。王莉玲現在還活著，偶爾還跟她有聯絡。
      」；復於本院九十三年一月二十九日言詞辯論時結證稱：「之前作證時你說過
      找你辦的是林正敏是什麼意思？．．．我對林正敏有印象是因為我認識林正敏
      。林正敏找我就是辦本件的土地及建物買賣。」，則依證人之證詞，其雖對系
      爭不動產的買賣不復記憶，然其唯一可以確定的是其只對訴外人即兩造之兄長
      林正敏有印象，而本件買賣即由訴外人林正敏為之，則原告主張系爭不動產係
      原告價購並借被告名義辦理產權登記，自嫌無據。
  ３、又果如原告所稱系爭不動產，係原告為解決其父之居住問題方由其價購並借被
      告名義辦理產權登記，則系爭不動產於若日後欲變更所有權人時，則在兩造之
      父尚在世時，自得直接在其父見證之下，直接由被告授權原告，乃屬常理。然
      令人置疑的是，原告既為防被告將來變卦拒將系爭不動產移轉登記返還原告，
      特由原告之父赴美取得被告之授權書，俾將來辦理移轉登記。然依原告所提出
      之授權書（詳見原證十三號），被告所授權之人非原告，而係兩造之父林承猷
      ，則何需多此一舉，即令人不解，然此授權書不得為有利原告之認定，亦洵堪
      認定。
  ４、又原告復以卷附內政部警政署入出境管理局九十二年十月十七日境信昌字第Ｚ
      ○○○○○○○○○Ｏ號函檢卷被告甲○○之入出境資料，認系爭不動產買賣
      及辦理過戶登記時，被告確實不在台灣，而主張被告不知情。然查，買賣系爭
      不動產，依現行法規定，非本人親為方得為之，則被告是否人在國內，自無影
      響其是否能取得系爭不動產之認定，更何況依卷附之被告入出境資料可知，被
      告曾多次進出國境，此亦與原告主張被告未曾回國一事不符，則原告此部分之
      主張，亦不足採。
  ５、原告雖再主張系爭不動產之權狀正本、被告辦理登記提供之戶口名簿正本、身
      份證正本、印章及歷年來應繳之房屋稅、地價稅，均由原告保管及繳納並保管
      繳款書正本（詳如原證七、八、九、十、十一、及十二號），然查原告就如何
      繳納該等款項一事，並未舉證以實其說，且其單純的持有前揭文書，並不當然
      能證明係基於何等法律關係而占有，則此部分自不足為有利原告之認定。
（三）查原告提起本訴訟，揆諸前揭法條及判例意旨諭示，原告自應就系爭不動產係
      借名登記予被告名下一節負舉證之責，必原告於證實自己主張之事實為真實，
      被告方有就其抗辯負舉證責任。而本件原告所提之相關事證，均不足認系爭不
      動產有何借名登記予被告名下情事，已如前述，依上開說明，原告就其主張之
      事實既未能舉證證明，無論被告就其抗辯事實得否舉證，均應駁回原告之訴。
三、綜上所述，原告訴請被告應將系爭不動產之所有權移轉登記予原告，為無理由，
    應予駁回。
四、本件事證已明，兩造其餘攻擊防禦方法，於判決結果不生影響，爰不一一詳予論
    述，附此敘明。
五、據上論結，本件原告之訴為無理由，依民事訴訟法第第七十八條判決如主文。
中　　　華　　　民　　　國　　九十三　　年　　　四　　　月　　 十六 　　日
                                        臺灣士林地方法院民事第二庭
                                            法      官  陳梅欽
右為正本係照原本作成。
如對本判決上訴須於判決送達後廿日內向本院提出上訴狀。
中　　　華　　　民　　　國　　九十三　　年　　　四　　　月　　 二十 　　日
                                            法院書記官  劉曉玲
